【裁判字號】    99,訴,2888
【裁判日期】    991124
【裁判案由】    偽造文書等
【裁判全文】
臺灣板橋地方法院刑事判決              99年度訴字第2888號
公  訴  人  臺灣板橋地方法院檢察署檢察官
被      告  許崇文
上列被告因偽造文書等案件，經檢察官提起公訴（99年度調偵字
第343 號、第344 號、第345 號、第346 號），被告於準備程序
中就被訴事實為有罪之陳述，本院合議庭裁定由受命法官獨任行
簡式審判程序，茲判決如下：
    主  文
許崇文犯如附表二所示之罪，各處如附表二所示之刑。應執行有
期徒刑貳年，如易科罰金，以新臺幣壹仟元折算壹日。偽造之「
楊政雄」、「廖德恩」、「林天送」、「陳金鳳」、「楊博文」
、「楊雅文」、「林寶桂」、「李合」、「楊素珠」、「陳茂男
」及「陳張香」署押各壹枚均沒收之。偽造之「林明隆」署押貳
枚均沒收之。
    事  實
一、許崇文於民國94年4 月間，在其位於臺北縣三重市○○街
    128 巷1 號經營之麵攤，自任會首，召集會期自94年4 月5
    日起至98年7 月5 日止之互助會，每會會金新臺幣（下同）
    2 萬元，最底標2 千元、最高標4 千元，採內標制（即活會
    會員按月扣取標息繳納會款），含會首共計65會，於每月5
    日下午2 時在上址開標1 次，且於每年4 月20日、8 月20日
    及12月20日各加標1 次。詎許崇文因經濟週轉困難，利用互
    助會會員彼此不熟識，且多數會員均信任會首而未親自到場
    投標，認有機可乘，竟基於不法所有之犯意，明知如附表一
    所示之會員未得同意借用或代為標會，自97年4 月20日起至
    98年2 月5 日止期間內（起訴書誤載自94年5 月至98年2 月
    ，應予更正），先後13次於附表所示之日期在上揭標會之時
    ，分別冒用如附表一所示會員之名義（因未能得知各次遭冒
    標之活會會員為何，即以被告供述13名活會會員之其中一人
    為遭冒標會員），在空白紙上偽造其等署名及標金金額為標
    單而投標行使之，且均得標，以此方式13次冒名標會，再由
    許崇文向其他活會會員偽稱真正會員得標，使活會會員誤為
    真正參與該會之人得標陷於錯誤而交付如附表二所示之會款
    予許崇文（遭冒標之會員仍屬活會之會員；每次詐得金額詳
    如附表二所示；詐標時間及填寫標息，依許崇文之供述認定
    ，即以收取活會會款之侵害最少數額計算，而為最有利之認
    定）。嗣許崇文因無力支付會款，於98年3 月5 日即停召互
    助會，經部分會員欲行標會未果，始查知已遭冒標而提出告
    訴。
二、案經林文隆、劉沛然、林麗玲、蔡靜嫺、周雅婷、陳茂男及
    陳張香訴由臺灣板橋地方法院檢察署檢察官偵查起訴。
    理  由
一、本案被告許崇文所犯係死刑、無期徒刑、最輕本刑為3 年以
    上有期徒刑以外之罪，其於準備程序中就被訴事實為有罪之
    陳述，經本院告知簡式審判程序之旨，並聽取公訴人、被告
    、辯護人之意見後，經合議庭裁定由受命法官獨任進行簡式
    審判程序審理，合先敘明。
二、上開犯罪事實，業據被告於偵查及本院審理時自白不諱（見
    臺灣板橋地方法院檢察署98年度他字第2381號卷第44、68、
    69、76頁；本院卷第21頁反面），核與證人林文隆、劉沛然
    、林麗玲、蔡靜嫺、周雅婷、陳茂男（亦為活會會員陳張香
    之子）於偵訊時所言其等均尚未得標而為活會會員等語相符
    ，並有互助會會單（同上他字卷第71頁）附卷可稽，堪認被
    告前揭自白屬實。本案事證明確，被告犯行堪以認定。
三、按民間互助會已標取會款者（即一般所稱之死會），於標取
    會款後不問何人得標，至完會止，本有向會首按時交付會款
   （ 含標息）之義務，會首冒標會款時，除對於活會會員有冒
    標施詐（即佯稱某某人得標），使活會會員陷於錯誤，誤認
    係被冒標之人得標而交付會款，成立詐欺取財罪外，對於已
    標取會款之會員，因按時繳付會款本為其標取會款後之義務
    ，並無施詐或使其陷於錯誤可言，自無成立詐欺罪之餘地，
    是已標取會款之會員對於嗣後會首之冒標會款，不能認係詐
    欺之被害人（最高法院92年度臺上字第1138號判決參照）。
    又被告許崇文於紙上僅填寫會員姓名及利息金額，就文意本
    身並不足以獨立表示一定用意之證明，如非依民間互助會之
    習慣，尚無從認定其上文字之用意，是該標單應屬刑法第22
    0 條第1 項以文書論之準文書（最高法院92年度臺上字第72
    31號判決參照）。是核被告各次行為，均係犯刑法第216 條
    、第220 條、第210 條之行使偽造準私文書罪及刑法第339
    條第1 項之詐欺取財罪。被告各次於標單上偽造會員之簽名
    ，係屬偽造文書之階段行為，不另論罪。又被告偽造文書後
    持以行使，其偽造文書之低度行為應為行使之高度行為所吸
    收，亦不另論罪。被告於每次冒標得標後，向多數活會會員
    詐取財物，時間密接且手法相同，皆應依接續犯論以一罪。
    又被告各次冒標分別係以一行為，同時觸犯行使偽造私文書
    、詐欺取財二罪名，為想像競合犯，均從一重之行使偽造私
    文書罪論處。復被告所犯多次行使偽造私文書罪，犯意各別
    ，行為互殊，應予分論併罰。爰審酌被告擔任互助會會首，
    本應以誠實信用方法為會員處理合會事宜，竟不知篤守信用
    ，為求己身之財務周轉，竟冒用活會會員姓名，佯稱該會員
    得標而詐取會款，致最終無法繼續開標，使活會會員等人受
    有財產上損害；於事發後逃匿不知去向，而未尋求與被害人
    和解，補償被害人之損失，犯後態度可訾，惟兼衡被告無前
    案紀錄，素行尚稱良好，此有被告全國前案紀錄表1 份附卷
    可稽，又審酌被告已與部分活會會員達成和解（見臺灣板橋
    地方法院檢察署99年度調偵字第343 號卷第6 至13頁），於
    告訴人等人提出告訴後，復與告訴人陳茂男、陳張香達成和
    解（見同上偵查卷第30頁、同署99年度調偵字第344 號卷第
    14 頁 ），及其犯罪動機、手段及目前之生活狀況等一切情
    狀，量處如主文所示之刑，並定應執行之刑及諭知如易科罰
    金之折算標準，以資懲儆。
四、末按偽造之印章、印文或署押，不問屬於犯人與否，沒收之
    ，刑法第219 條定有明文。本案被告自97年4 月20日起至98
    年2 月5 日止，偽造如附表一所示之署押各一枚（編號2 之
    署押為二枚），均屬偽造之署押，該標單雖未扣案，惟屬絕
    對必要應沒收事項，爰依刑法第219 條規定諭知沒收。
據上論斷，應依刑事訴訟法第273 條之1 第1 項、第299 條第1
項前段，刑法第216 條、第220 條第1 項、第210 條、第339 條
第1 項、第55條、第51條第5 款、第41條第1 項前段、第8 項、
第219 條，刑法施行法第1條之1，判決如主文。
本案經檢察官蘇逸修到庭執行職務。
中    華    民    國    99    年    11    月    24    日
                  刑事第二庭    法  官  曹惠玲
上列正本證明與原本無異。
如不服本判決，應於判決送達後10日內敘明上訴理由，向本院提
出上訴狀 (應附繕本) ，上訴於臺灣高等法院。其未敘述上訴理
由者，應於上訴期間屆滿後20日內向本院補提理由書「切勿逕送
上級法院」。
                                 書記官  蕭佩宜
中    華    民    國    99    年    11    月    24    日
附錄本案論罪科刑法條全文：
中華民國刑法第210條
  偽造、變造私文書，足以生損害於公眾或他人者，處5 年以下
  有期徒刑。
刑法第216條
  行使第210 條至第215 條之文書者，依偽造、變造文書或登載
  不實事項或使登載不實事項之規定處斷。
中華民國刑法第220條
  在紙上或物品上之文字、符號、圖畫、照像，依習慣或特約，
  足以為表示其用意之證明者，關於本章及本章以外各罪，以文
  書論。
  錄音、錄影或電磁紀錄，藉機器或電腦之處理所顯示之聲音、
  影像或符號，足以為表示其用意之證明者，亦同。
  稱電磁紀錄，指以電子、磁性或其他無法以人之知覺直接認識
  之方式所製成之紀錄，而供電腦處理之用者。
中華民國刑法第339條
  意圖為自己或第三人不法之所有，以詐術使人將本人或第三人
  之物交付者，處5 年以下有期徒刑、拘役或科或併科1,000 元
  以下罰金。
  以前項方法得財產上不法之利益或使第三人得之者，亦同。前
  二項之未遂犯罰之。
附表一：
┌──┬────────────────────────┬────────┐
│編號│被冒標會員姓名                                  │備註            │
├──┼────────────────────────┼────────┤
│ 1  │楊政雄                                          │                │
├──┼────────────────────────┼────────┤
│ 2  │林明隆（互助會名單誤載為「林錦隆」，惟被告之陳報│被冒標2 次      │
│    │狀業已更正，該會員之收據亦簽具「林明隆」姓名，見│                │
│    │臺灣板橋地方法院檢察署99年度調偵字第343 號卷第4 │                │
│    │、9 頁）                                        │                │
├──┼────────────────────────┼────────┤
│ 3  │廖德恩                                          │                │
├──┼────────────────────────┼────────┤
│ 4  │林天送                                          │                │
├──┼────────────────────────┼────────┤
│ 5  │陳金鳳                                          │                │
├──┼────────────────────────┼────────┤
│ 6  │楊博文                                          │                │
├──┼────────────────────────┼────────┤
│ 7  │楊雅文                                          │                │
├──┼────────────────────────┼────────┤
│ 8  │林寶桂                                          │                │
├──┼────────────────────────┼────────┤
│ 9  │李合（被告之陳報狀業已陳報「香店」之本名為「李合│以「香店」      │
│    │」，見同上偵查卷第4 頁）                        │之名入會        │
├──┼────────────────────────┼────────┤
│ 10 │楊素珠                                          │                │
├──┼────────────────────────┼────────┤
│ 11 │陳茂男（互助會名單誤載為「陳茂南」）            │                │
├──┼────────────────────────┼────────┤
│ 12 │陳張香（互助會名單誤載為「陳阿香」）            │                │
└──┴────────────────────────┴────────┘
附表二：
┌──┬───┬──────┬───┬────┬──────┬──────┐
│編號│冒  標│被冒標會員  │冒標金│收取之活│ 詐得金額   │主        文│
│    │時  間│            │額    │會數    │(含計算式)  │            │
├──┼───┼──────┼───┼────┼──────┼──────┤
│ 1  │97年4 │楊政雄、林明│4,000 │19會（含│304,000元   │許崇文行使偽│
│    │月20日│隆（2 會）、│元    │被冒標會│(16,000×19)│造私文書，足│
│    │      │廖德恩、林天│      │員13會、│            │以生損害於他│
│    │      │送、陳金鳳、│      │活會會員│            │人，處有期徒│
│    │      │楊博文、楊雅│      │林文隆【│            │刑肆月，如易│
│    │      │文、林寶桂、│      │2 會】、│            │科罰金，以新│
│    │      │李合、楊素珠│      │劉沛然、│            │臺幣壹仟元折│
│    │      │、陳茂男、陳│      │林麗玲、│            │算壹日。偽造│
│    │      │張香等12人中│      │蔡靜嫺、│            │之「楊政雄」│
│    │      │之1人       │      │周雅婷  │            │署押壹枚沒收│
│    │      │            │      │        │            │之。        │
├──┼───┼──────┼───┼────┼──────┼──────┤
│ 2  │97年5 │楊政雄、林明│4,000 │19會    │304,000元   │許崇文行使偽│
│    │月5 日│隆（2 會）、│元    │        │(16,000×19)│造私文書，足│
│    │      │廖德恩、林天│      │        │            │以生損害於他│
│    │      │送、陳金鳳、│      │        │            │人，處有期徒│
│    │      │楊博文、楊雅│      │        │            │刑肆月，如易│
│    │      │文、林寶桂、│      │        │            │科罰金，以新│
│    │      │李合、楊素珠│      │        │            │臺幣壹仟元折│
│    │      │、陳茂男、陳│      │        │            │算壹日。偽造│
│    │      │張香等12人中│      │        │            │之「林明隆」│
│    │      │之1人       │      │        │            │署押壹枚沒收│
│    │      │            │      │        │            │之。        │
├──┼───┼──────┼───┼────┼──────┼──────┤
│ 3  │97年6 │楊政雄、林明│4,000 │19會    │304,000元   │許崇文行使偽│
│    │月5 日│隆（2 會）、│元    │        │(16,000×19)│造私文書，足│
│    │      │廖德恩、林天│      │        │            │以生損害於他│
│    │      │送、陳金鳳、│      │        │            │人，處有期徒│
│    │      │楊博文、楊雅│      │        │            │刑肆月，如易│
│    │      │文、林寶桂、│      │        │            │科罰金，以新│
│    │      │李合、楊素珠│      │        │            │臺幣壹仟元折│
│    │      │、陳茂男、陳│      │        │            │算壹日。偽造│
│    │      │張香等12人中│      │        │            │之「林明隆」│
│    │      │之1人       │      │        │            │署押壹枚沒收│
│    │      │            │      │        │            │之。        │
├──┼───┼──────┼───┼────┼──────┼──────┤
│ 4  │97年7 │楊政雄、林明│4,000 │19會    │304,000元   │許崇文行使偽│
│    │月5 日│隆（2 會）、│元    │        │(16,000×19)│造私文書，足│
│    │      │廖德恩、林天│      │        │            │以生損害於他│
│    │      │送、陳金鳳、│      │        │            │人，處有期徒│
│    │      │楊博文、楊雅│      │        │            │刑肆月，如易│
│    │      │文、林寶桂、│      │        │            │科罰金，以新│
│    │      │李合、楊素珠│      │        │            │臺幣壹仟元折│
│    │      │、陳茂男、陳│      │        │            │算壹日。偽造│
│    │      │張香等12人中│      │        │            │之「廖德恩」│
│    │      │之1人       │      │        │            │署押壹枚沒收│
│    │      │            │      │        │            │之。        │
├──┼───┼──────┼───┼────┼──────┼──────┤
│ 5  │97年8 │楊政雄、林明│4,000 │19會    │304,000元   │許崇文行使偽│
│    │月5 日│隆（2 會）、│元    │        │(16,000×19)│造私文書，足│
│    │      │廖德恩、林天│      │        │            │以生損害於他│
│    │      │送、陳金鳳、│      │        │            │人，處有期徒│
│    │      │楊博文、楊雅│      │        │            │刑肆月，如易│
│    │      │文、林寶桂、│      │        │            │科罰金，以新│
│    │      │李合、楊素珠│      │        │            │臺幣壹仟元折│
│    │      │、陳茂男、陳│      │        │            │算壹日。偽造│
│    │      │張香等12人中│      │        │            │之「林天送」│
│    │      │之1人       │      │        │            │署押壹枚沒收│
│    │      │            │      │        │            │之。        │
├──┼───┼──────┼───┼────┼──────┼──────┤
│ 6  │97年8 │楊政雄、林明│4,000 │19會    │304,000元   │許崇文行使偽│
│    │月20日│隆（2 會）、│元    │        │(16,000×19)│造私文書，足│
│    │      │廖德恩、林天│      │        │            │以生損害於他│
│    │      │送、陳金鳳、│      │        │            │人，處有期徒│
│    │      │楊博文、楊雅│      │        │            │刑肆月，如易│
│    │      │文、林寶桂、│      │        │            │科罰金，以新│
│    │      │李合、楊素珠│      │        │            │臺幣壹仟元折│
│    │      │、陳茂男、陳│      │        │            │算壹日。偽造│
│    │      │張香等12人中│      │        │            │之「陳金鳳」│
│    │      │之1人       │      │        │            │署押壹枚沒收│
│    │      │            │      │        │            │之。        │
├──┼───┼──────┼───┼────┼──────┼──────┤
│ 7  │97年9 │楊政雄、林明│4,000 │19會    │304,000元   │許崇文行使偽│
│    │月5 日│隆（2 會）、│元    │        │(16,000×19)│造私文書，足│
│    │      │廖德恩、林天│      │        │            │以生損害於他│
│    │      │送、陳金鳳、│      │        │            │人，處有期徒│
│    │      │楊博文、楊雅│      │        │            │刑肆月，如易│
│    │      │文、林寶桂、│      │        │            │科罰金，以新│
│    │      │李合、楊素珠│      │        │            │臺幣壹仟元折│
│    │      │、陳茂男、陳│      │        │            │算壹日。偽造│
│    │      │張香等12人中│      │        │            │之「楊博文」│
│    │      │之1人       │      │        │            │署押壹枚沒收│
│    │      │            │      │        │            │之。        │
├──┼───┼──────┼───┼────┼──────┼──────┤
│ 8  │97年10│楊政雄、林明│4,000 │19會    │304,000元   │許崇文行使偽│
│    │月5 日│隆（2 會）、│元    │        │(16,000×19)│造私文書，足│
│    │      │廖德恩、林天│      │        │            │以生損害於他│
│    │      │送、陳金鳳、│      │        │            │人，處有期徒│
│    │      │楊博文、楊雅│      │        │            │刑肆月，如易│
│    │      │文、林寶桂、│      │        │            │科罰金，以新│
│    │      │李合、楊素珠│      │        │            │臺幣壹仟元折│
│    │      │、陳茂男、陳│      │        │            │算壹日。偽造│
│    │      │張香等12人中│      │        │            │之「楊雅文」│
│    │      │之1人       │      │        │            │署押壹枚沒收│
│    │      │            │      │        │            │之。        │
├──┼───┼──────┼───┼────┼──────┼──────┤
│ 9  │97年11│楊政雄、林明│4,000 │19會    │304,000元   │許崇文行使偽│
│    │月5 日│隆（2 會）、│元    │        │(16,000×19)│造私文書，足│
│    │      │廖德恩、林天│      │        │            │以生損害於他│
│    │      │送、陳金鳳、│      │        │            │人，處有期徒│
│    │      │楊博文、楊雅│      │        │            │刑肆月，如易│
│    │      │文、林寶桂、│      │        │            │科罰金，以新│
│    │      │李合、楊素珠│      │        │            │臺幣壹仟元折│
│    │      │、陳茂男、陳│      │        │            │算壹日。偽造│
│    │      │張香等12人中│      │        │            │之「林寶桂」│
│    │      │之1人       │      │        │            │署押壹枚沒收│
│    │      │            │      │        │            │之。        │
├──┼───┼──────┼───┼────┼──────┼──────┤
│ 10 │97年12│楊政雄、林明│4,000 │19會    │304,000元   │許崇文行使偽│
│    │月5 日│隆（2 會）、│元    │        │(16,000×19)│造私文書，足│
│    │      │廖德恩、林天│      │        │            │以生損害於他│
│    │      │送、陳金鳳、│      │        │            │人，處有期徒│
│    │      │楊博文、楊雅│      │        │            │刑肆月，如易│
│    │      │文、林寶桂、│      │        │            │科罰金，以新│
│    │      │李合、楊素珠│      │        │            │臺幣壹仟元折│
│    │      │、陳茂男、陳│      │        │            │算壹日。偽造│
│    │      │張香等12人中│      │        │            │之「李合」署│
│    │      │之1人       │      │        │            │押壹枚沒收之│
│    │      │            │      │        │            │。          │
├──┼───┼──────┼───┼────┼──────┼──────┤
│ 11 │97年12│楊政雄、林明│4,000 │19會    │304,000元   │許崇文行使偽│
│    │月20日│隆（2 會）、│元    │        │(16,000×19)│造私文書，足│
│    │      │廖德恩、林天│      │        │            │以生損害於他│
│    │      │送、陳金鳳、│      │        │            │人，處有期徒│
│    │      │楊博文、楊雅│      │        │            │刑肆月，如易│
│    │      │文、林寶桂、│      │        │            │科罰金，以新│
│    │      │李合、楊素珠│      │        │            │臺幣壹仟元折│
│    │      │、陳茂男、陳│      │        │            │算壹日。偽造│
│    │      │張香等12人中│      │        │            │之「楊素珠」│
│    │      │之1人       │      │        │            │署押壹枚沒收│
│    │      │            │      │        │            │之。        │
├──┼───┼──────┼───┼────┼──────┼──────┤
│ 12 │98年1 │楊政雄、林明│4,000 │19會    │304,000元   │許崇文行使偽│
│    │月5 日│隆（2 會）、│元    │        │(16,000×19)│造私文書，足│
│    │      │廖德恩、林天│      │        │            │以生損害於他│
│    │      │送、陳金鳳、│      │        │            │人，處有期徒│
│    │      │楊博文、楊雅│      │        │            │刑貳月，如易│
│    │      │文、林寶桂、│      │        │            │科罰金，以新│
│    │      │李合、楊素珠│      │        │            │臺幣壹仟元折│
│    │      │、陳茂男、陳│      │        │            │算壹日。偽造│
│    │      │張香等12人中│      │        │            │之「陳茂男」│
│    │      │之1人       │      │        │            │署押壹枚沒收│
│    │      │            │      │        │            │之。        │
├──┼───┼──────┼───┼────┼──────┼──────┤
│ 13 │98年2 │楊政雄、林明│4,000 │19會    │304,000元   │許崇文行使偽│
│    │月5 日│隆（2 會）、│元    │        │(16,000×19)│造私文書，足│
│    │      │廖德恩、林天│      │        │            │以生損害於他│
│    │      │送、陳金鳳、│      │        │            │人，處有期徒│
│    │      │楊博文、楊雅│      │        │            │刑貳月，如易│
│    │      │文、林寶桂、│      │        │            │科罰金，以新│
│    │      │李合、楊素珠│      │        │            │臺幣壹仟元折│
│    │      │、陳茂男、陳│      │        │            │算壹日。偽造│
│    │      │張香等12人中│      │        │            │之「陳張香」│
│    │      │之1人       │      │        │            │署押壹枚沒收│
│    │      │            │      │        │            │之。        │
└──┴───┴──────┴───┴────┴──────┴──────┘

司法院資訊處製作；財團法人民間司法改革基金會備份。
